ACORDAO-COMPLETO-2362250

ACÓRDÃO 7073/2019 ATA 27/2019 - PRIMEIRA CÂMARA

VISTOS, relatados e discutidos estes autos que tratam de pedido de reexame interposto pelo Sr. Ronaldo Alves de Souza contra os termos do Acórdão 1847/2019-TCU-Primeira Câmara, por meio do qual esta Corte de Contas aplicou multa ao recorrente em razão de descumprimento de diligência oriunda do TCU;
ACORDAM os ministros do Tribunal de Contas da União, reunidos em Sessão da 1ª Câmara, ante as razões expostas pelo relator e com fundamento nos arts. 33 e 48 da Lei 8.443/1992, em:
9.1. conhecer do presente pedido de reexame para, no mérito, dar-lhe provimento, tornando sem efeito os subitens 9.1 e 9.2 do Acórdão 1847/2019-TCU-Primeira Câmara.
9.2. dar ciência desta deliberação ao recorrente e à Superintendência Regional do Incra em Belém/PA.

Pedido de reexame interposto contra decisão que aplicou multa ao recorrente.

Primeira Câmara

3. Recorrente: Ronaldo Alves de Souza (XXX.080.331-XX).

13.1. Ministros presentes: Walton Alencar Rodrigues (Presidente), Benjamin Zymler, Bruno Dantas e Vital do Rêgo (Relator).

VITAL DO RÊGO

Ministro-Substituto Augusto Sherman Cavalcanti.

Adoto como relatório, com os devidos ajustes de forma, a instrução elaborada no âmbito da Secretaria de Recursos (peça 30) , com a qual se manifestou de acordo o corpo gerencial daquela unidade técnica especializada (peça 31) a seguir transcrita:
INTRODUÇÃO
1.	Trata-se de pedido de reexame interposto pelo Sr. Ronaldo Alves de Souza (peça 22) , Assistente de Administração, lotado na Coordenação-Geral de Pessoas, do Instituto Nacional de Colonização e Reforma Agrária - Incra, contra o Acórdão 1847/2019-TCU-Primeira Câmara (peça 15) .
1.1. A deliberação recorrida apresenta o seguinte teor:
VISTOS, relatados e discutidos estes autos de pensão civil, 
ACORDAM os Ministros do Tribunal de Contas da União, reunidos em Sessão da Primeira Câmara, ante as razões expostas pelo Relator, em:
9.1. aplicar ao Sr. Ronaldo Alves de Souza, Coordenador de Recursos Humanos da Superintendência Regional do Incra em Belém do Pará, CPF XXX.080.331-XX, a multa prevista no art. 58, inciso IV, da Lei 8.443/1992, no valor de R$ 3.000,00 (três mil reais) , atualizada monetariamente desde a data do presente acórdão até o efetivo recolhimento, se for paga após o vencimento, na forma da legislação vigente, fixando o prazo de quinze dias, a contar do recebimento da notificação, para que seja comprovado, perante este Tribunal, o recolhimento da quantia ao Tesouro Nacional, nos termos do art. 216 do Regimento Interno do TCU;
9.2.  com fundamento no art. 28 da Lei 8.443/1992, autorizar, desde logo, a cobrança judicial da dívida, caso não atendida a notificação;
9.3. determinar à Superintendência Regional do Incra em Belém do Pará que encaminhe, nos termos do art. 11 da Lei 8.443/1992, no prazo de trinta dias, o processo de aposentadoria do exservidor Antônio Pinheiro Torres, instituidor da pensão civil; e
9.4. dar ciência deste acórdão à Superintendência Regional do Incra em Belém do Pará e ao Sr. Ronaldo Alves de Souza (grifos acrescidos) .
HISTÓRICO
2.	Cuida-se de processo relativo à concessão de uma pensão civil deferida pela Superintendência Regional do Incra em Belém do Pará, em favor de Maria das Virgens Ferreira Torres.  
2.1. Visando ao saneamento do processo, foram encaminhados à unidade jurisdicionada os Ofícios 9.766/2016 e 12.444/2016, (peças 7 e 9) , acerca dos quais o órgão de origem não se manifestou, muito embora, por duas vezes, tenha sido efetivamente cientificado do conteúdo dos mencionados documentos (peças 8 e 10) . 
2.2. Referidos expedientes tiveram por finalidade o encaminhamento do processo da aposentadoria do servidor Antônio Pinheiro Torres, falecido na inatividade, instituidor do benefício pensional, em atenção ao que restou decidido no âmbito da Comunicação da Presidência desta Corte de Contas, realizada na Sessão Plenária de 20/2/2013, que tratou da impossibilidade de se apreciar atos de pensão antes da apreciação dos processos das aposentadorias de que derivaram.
2.3. O Sr. Ronaldo Alves de Souza, tido como Coordenador de Recursos Humanos da Superintendência Regional do Incra em Belém do Pará, permaneceu silente quanto às solicitações deste Tribunal de Contas da União, mesmo que, reiteradamente, tenha sido instado para o cumprimento da diligência, sendo, inclusive, alertado no sentido de que o não atendimento à medida saneadora poderia ensejar a aplicação de multa. 
2.4. Nesse quadro, foi aplicada multa ao recorrente, com fundamento no art. 58, IV, da Lei 8443/1992, no valor de R$ 3.000,00.
ADMISSIBILIDADE
3. Reitera-se o exame de admissibilidade contido na peça 24 do SAR/Serur, em que se propôs o conhecimento do recurso, nos termos do artigo 48 da Lei 8.443/1992, c/c os artigos 285 e 286, parágrafo único, do RI/TCU, suspendendo-se os efeitos dos subitens 9.1 e 9.2 do Acórdão 1847/2019-TCU-Primeira Câmara, em relação ao recorrente. Observa-se que o Excelentíssimo Senhor Ministro Vital do Rêgo, mediante despacho de peça 27, concordou com a análise desta unidade técnica.
MÉRITO
4. Delimitação
4.1. Constitui objeto do presente recurso definir se o recorrente apresenta justificativa razoável sobre o não atendimento de diligência oriunda deste Tribunal.
5. Do não atendimento de diligência
5.1. O recorrente aduz que não houve o atendimento tempestivo de diligência oriunda do TCU, com base no seguinte argumento:
5.2. Os ofícios oriundos do TCU foram encaminhados para o recorrente, tido como o titular da Coordenação-Geral de Gestão de Pessoas do Incra.
5.3. Ocorre que a Portaria Incra 673, publicada no Diário Oficial do dia 9/12/11, exonera, a pedido, o signatário do cargo em comissão de Coordenador-Geral de Gestão de Pessoas, da Diretoria de Gestão Administrativa do Incra.
5.4. Assim, tendo sido exonerado do cargo em comissão de Coordenador-Geral de Pessoas desde 9/12/11, não era o responsável por dar atendimento às demandas do TCU dirigidas à Coordenação-Geral de Gestão de Pessoas do Incra, no exercício de 2016.
Análise:
5.5. À peça 22, p. 3, consta cópia do Diário Oficial da União de 9/12/2011, onde foi publicada a exoneração do recorrente do cargo em comissão de Coordenador-Geral de Gestão de Pessoas, da Diretoria de Gestão Administrativa, do quadro de Pessoal do Incra.
5.6. Os ofícios de diligência de peças 7 e 9, oriundos deste Tribunal e enviados no ano de 2016, foram endereçados ao recorrente na condição de Coordenador-Geral de Gestão de Pessoas, da Diretoria de Gestão Administrativa, do quadro de Pessoal do Incra.
5.7. Assim, restou assente que o recorrente não era, em 2016, parte legítima para dar cumprimento às diligências emanadas do TCU, nem tampouco tinha competência para tanto. 
5.8. Nesse sentir, é de se de dar provimento a este recurso, no sentido de se tornar sem efeito os subitens 9.1 e 9.2 do Acórdão 1847/2019-TCU-Primeira Câmara.
CONCLUSÃO
6.	Diante do exposto, conclui-se que se deve dar provimento ao recurso, no sentido de se tornar sem efeito os subitens 9.1 e 9.2 do Acórdão 1847/2019-TCU-Primeira Câmara, vez que o recorrente logrou justificar a razão do não atendimento às diligências oriundas do TCU.
PROPOSTA DE ENCAMINHAMENTO
7.	Diante do exposto, com base no art. 48 da Lei n. 8.443/92, submete-se o presente processo à consideração superior, propondo a adoção das seguintes medidas:
a) conhecer do pedido de reexame, para, no mérito, dar-lhe provimento, no sentido de se tornar sem efeito os subitens 9.1 e 9.2 do Acórdão 1847/2019-TCU-Primeira Câmara;
b) cientificar o recorrente e os demais interessados do acórdão que vier a ser prolatado, ressaltando-se que o relatório e o voto que o acompanharem podem ser consultados no endereço www.tcu.gov.br/acordaos, no dia seguinte ao de sua oficialização.
2. O Ministério Público, representado nos autos pela Procuradora-Geral Dra. Cristina Machado da Costa e Silva, manifestou-se de acordo com a proposição da unidade técnica (peça 32) .

não há.

Procuradora-Geral Cristina Machado da Costa e Silva.

NÃO ATENDIMENTO DE DILIGÊNCIA ORIUNDA DESTE TRIBUNAL. APLICAÇÃO DE MULTA. PEDIDO DE REEXAME. ARGUMENTOS CAPAZES DE ALTERAR O ACÓRDÃO RECORRIDO. CONHECIMENTO. PROVIMENTO.

PENSÃO CIVIL (PCIV)

Secretaria de Recursos (Serur).

Apreciam-se, nesta oportunidade, pedido de reexame interposto pelo Sr. Ronaldo Alves de Souza, diligenciado na condição de "Coordenador de Recursos Humanos do Incra/DF", contra os termos do Acórdão 1847/2019-TCU-Primeira Câmara. Por meio do Acórdão recorrido o TCU aplicou multa ao referido responsável, em razão de não ter atendido, no prazo fixado e sem justa causa, diligência realizada por este Tribunal.
A Serur, após analisar os argumentos apresentados pelo recorrente, propõe dar provimento ao apelo para afastar a multa aplicada em desfavor do interessado. Isso, porque, o recorrente logrou comprovar que, por ocasião da expedição dos ofícios de diligência, já não mais ocupava o cargo de Coordenador-Geral de Gestão de Pessoas, da Diretoria de Gestão Administrativa do Incra desde 9/12/2011, razão pela qual, não poderia ser responsável pelo atendimento da solicitação do TCU no exercício de 2016.
O MPTCU ratificou a proposta formulada pela unidade técnica.
-II-
Quanto à admissibilidade, ratifico o entendimento já externado no despacho de peça 27, no sentido de que o recurso interposto deva ser conhecido, eis que preenchidos os requisitos de admissão que regem a espécie.
No mérito, registro minha concordância com a proposta formulada pela unidade técnica, aquiescida, pela manifestação do MPTCU, razão pela qual acolho os pareceres precedentes por seus próprios fundamentos, sem prejuízo de tecer os comentários a seguir.
Observo que o recorrente foi multado com base no art. 58, inciso IV, da Lei 8.443/1992 por não ter atendido diligência realizada por este Tribunal, levada a efeito em 6/9/2016 e reiterada em 6/12/2016 (peças 7 e 9) .
Considerando tal fato, verifico que nas datas referidas, o Sr. Ronaldo Alves de Souza já não ocupava mais o cargo de Coordenador-Geral de Gestão de Pessoas, da Diretoria de Gestão Administrativa do Incra, consoante se comprova pela Portaria INCRA/P/673, de 9/12/11, publicada no Diário Oficial da União do dia 9/12/11 (peça 23, p. 5) .
Portanto, considerando que o recorrente não detinha a responsabilidade para dar cumprimento às diligências que deram ensejo à aplicação da multa, o apelo deve ser provido com a consequente exclusão da penalidade aplicada ao interessado.
Do exposto, VOTO para que seja adotada a minuta de Acórdão que ora trago ao exame deste Colegiado.
TCU, Sala das Sessões Ministro Luciano Brandão Alves de Souza, em 6 de agosto de 2019.
Ministro VITAL DO RÊGO 
Relator